【裁判字號】    89,上易,1454
【裁判日期】    890505
【裁判案由】    詐欺
【裁判全文】
臺灣高等法院臺中分院刑事判決          民國八十九年度上易字第一四五四號
    上  訴  人  台灣台中地方法院檢察署檢察官
    被      告  甲○○
右上訴人因被告詐欺案件，不服台灣台中地方法院中華民國八十九年五月五日第一審
判決（民國八十八年度易字第三三七七號，起訴案號：台灣台中地方法院檢察署民國
八十八年度偵字第九○三二號），提起上訴，本院判決如左：
    主      文
上訴駁回。
    理      由
一、公訴意旨略以：被告甲○○於民國八十五年間明知自己生意失敗，經濟拮据，已
    無支付能力，竟意圖為自己不法之所有，向友人之姐即告訴人乙○○佯稱其承包
    之工程款近日即可撥下，目前急需週轉，欲借用新台幣（下同）五十六萬元，保
    證領得工程款後即可還清云云，致陳女不察，悉數貸與。被告並簽發面額分別為
    二十萬、二十萬及十六萬之本票三紙供告訴人擔保，詎屆期提示，均遭退票，且
    置之不理，因認被告涉有刑法第三百三十九條第一項之詐欺罪嫌。
二、按犯罪事實應依證據認定之，無證據不得推定其犯罪事實，又不能證明被告犯罪
    者，應諭知無罪之判決，刑事訴訟法第一百五十四條、第三百零一條第一項定有
    明文。次按認定不利被告之事實，須依積極證據，苟積極證據不足為不利於被告
    事實之認定時，即應為有利被告之認定；且告訴人之告訴，係以使被告受刑事訴
    追為目的，是其陳述是否與事實相符，仍應調查其他證據以資審認，最高法院三
    十年上字第八一六號、五十二年台上字第一三００號判例亦著有明文。而刑法第
    三百三十九第一項詐欺罪之成立，以意圖為自己或第三人不法所有，以詐術使人
    將本人或第三人之物交付為要件。所謂以詐術使人交付，必須被詐欺人因詐術而
    陷於錯誤，若其所用方法，不能認為詐術，亦不致使人陷於錯誤，即不構成該罪
    ，則有最高法院四十六年台上字第二六０號判例可資參照。至民事事件之債務人
    於債之關係成立後，若有未依約定本旨履行債務者，依一般社會交易經驗，可能
    之原因甚多，其因不可歸責於債務人之事由而不能給付，或因合法主張抗辯而拒
    絕給付，甚至在負債之後始惡意遲延給付者，均有可能，倘無積極確切之證據，
    即不能輕易斷言涉及詐欺罪。
三、公訴意旨認被告涉有詐欺之犯行，無非以告訴人之指訴、並有被告所交付告訴人
    之本票等為憑。訊據被告則坦承當時確因急須週轉，陸續向告訴人借現款及支票
    另欠告訴人會款，已償還告訴人二十萬元，總共尚欠告訴人五十六萬元，但堅詞
    否認詐欺犯行，辯稱伊在南投承攬三間房屋之興建，三間相連，其中中間那一間
    係由黃坤榮轉包，工程款是按進度支付，已完成百分之六十，但業主刁難扣住工
    程款，又向黃坤榮承包之房屋工程款被黃坤榮領走後拒不支付工程款與被告，致
    遲未返還告訴人之借款等語。經查：
  (一)告訴人於偵查中供稱：「他是我弟弟的朋友，他因工程款問題向我借錢，陸續借
    他的，沒有拿利息，因他是我弟弟的同學，才陸續拿錢給他‧‧‧」（見偵查卷
    第二十頁背面）；再於原審審理中供稱：「他說南投有一工程要發給工人薪資，
    因工程款尚未下來，而暫時向我借支，可是借時沒有提供任何擔保；本件三張本
    票是向我借了約一個月後，我向他催討時所開立的‧‧‧」等語。復於本院審理
    中陳稱，被告向伊借現金二十八萬元，另有陸續借用支票三張六十萬元左右，也
    有兌現，被告有時付一次工程款的錢，大約還了二十萬元，連同被告標會後由伊
    代付死會會總共尚欠五十六萬元。可見被告當時係以支付工資為由向告訴人週轉
    ，告訴人念其為弟弟之友人，陸續貸與，被告事後始開立三張本票交告訴人收執
    。其於借款後亦曾償還債款二十萬元，另於八十五年九月十三日匯款九千元與告
    訴人亦有世華銀行匯款回條在卷可稽。
  (二)被告確有在南投縣承攬房屋蓋建工程三間，被告又開泡沫紅茶店要裝潢沒有錢，
    工程款也要付，乃向告訴人借錢，後來泡沫紅茶店生意不好就跑掉等情，業經證
    人告訴人之弟丙○○於本院結證，而被告向黃坤榮轉包之前述房屋一間之工程款
    被黃坤榮收取後未給付工程款與被告，迄仍負欠被告一百十五萬元之事實，並有
    臺灣南投地方法院准許本票強制執行之民事裁定影本可證。
  綜上所述，被告確因承攬工程資金短絀而向告訴人借貸，並無施用詐術情事，其於
  借款後亦曾返還部分款項，僅因部分工程款被拖欠及經營泡沫紅茶店生意失敗而未
  能清償負欠告訴人之債務，亦屬民事借貸糾紛，尚與詐欺罪無涉。此外復無其他積
  極證據足以證明被告有何詐欺犯行，原審以不能證明被告犯罪而為無罪之諭知，核
  無不合。檢察官上訴意旨，仍執陳詞，指摘原判決不當，為無理由，應予駁回。
四、據上論斷，應依刑事訴訟法第三百六十八條判決如主文。
本案經檢察官丁○○到庭執行職務。
中      華      民      國    八十九     年      八       月    十五    日
                                  臺灣高等法院臺中分院刑事第六庭
                                        審判長法  官  李  文  雄
                                              法  官  陳  嘉  雄
                                              法  官  龔  永  昆
右正本證明與原本無異。
不得上訴。
                                              書記官  陳  麗  玉
中      華      民      國    八十九     年      八       月     十六   日
                                                                        Ｉ


司法院資訊處製作；財團法人民間司法改革基金會備份。
